【裁判字號】    95,勞上,4
【裁判日期】    950718
【裁判案由】    確認僱傭關係存在等
【裁判全文】
臺灣高等法院民事判決                   95年度勞上字第4號
上  訴  人  乙○○
訴訟代理人  張安琪律師
被 上訴 人  台灣國際商業機器股份有限公司
法定代理人  甲○○
訴訟代理人  蔡玉玲律師  兼送達代收人
            陳佩貞律師
            羅文美律師
上列當事人間請求確認僱傭關係存在等事件，上訴人對於中華民
國94年12月12日臺灣臺北地方法院94年度勞訴字第57號第一審判
決提起上訴，經本院於95年7月4日言詞辯論終結，判決如下：
    主  文
原判決廢棄。
確認兩造間僱傭關係存在。
被上訴人應給付上訴人新台幣壹佰陸拾貳萬壹仟陸佰貳拾元及自
民國95年1月1日起至上訴人自請離職或法定終止契約之日止按月
給付新台幣壹拾陸萬貳仟壹佰陸拾貳元，及自應給付之翌日起按
年息百分之五計算之利息。
第一、二審訴訟費用，由被上訴人負擔。
本判決第三項於上訴人以新台幣伍拾肆萬元為被上訴人預供擔保
後得假執行，但被上訴人如於執行標的物拍賣、變賣或物之交付
前以新台幣壹佰陸拾貳萬壹仟陸佰貳拾元為上訴人預供擔保，得
免為假執行。
    事實及理由
甲、程序方面
    按不變更訴訟標的，而補充或更正事實上或法律上之陳述者
    ，非為訴之變更或追加，民事訴訟法第 256條定有明文。本
    條所定係指原告所為補充或更正事實上或法律上陳述，並不
    影響其起訴時所主張訴訟標的之同一性而言，即不生變更訴
    訟標的之效果，自不妨許其任意為之。本件上訴人於原審原
    係聲明請求「(一)確認兩造間僱傭關係存在。(二)被上訴人自民
    國94年3月1日起至同意上訴人繼續執行業務之日止，按月給
    付上訴人新台幣（下同）162, 162元，暨自應給付之翌日起
    至清償日止，按年息5%計算之利息」。嗣於本院審理程序中
    ，就其請求金額部分，主張先請求自94年3月1日起至同年12
    月31日止十個月薪資1,621,620元〔162,162×10〕，乃將其
    聲明(二)為更正為：「被上訴人應給付1,621,620元及自95年1
    月1 日起至上訴人自請離職或法定終止契約之日止按月給付
    162,162 元，及自應給付之翌日起年息5%計算之利息」，核
    屬更正事實上之陳述，與訴之追加有間，合於同法第 256條
    之規定，自得任意為之，合先敘明。
乙、實體方面
一、本件上訴人主張：伊自民國（下同）88年10月15日起受雇於
    被上訴人公司擔任業務經理，每月薪資為新台幣（下同）16
    2,162元，嗣於93年3月間遭黑函檢舉而接受公司調查，並因
    部屬工作上疏失而受指責，於同年 10月1日遭調離業務經理
    職位，然經詢問，被上訴人始終未告知伊違反何工作規則之
    具體事由，迄同年12月29日被上訴人公司主管始以口頭表示
    希望伊自動離職，但未告知伊有何違法失職之處或有何應終
    止勞動契約之事由，及如不自願離職之後果，伊乃於94 年1
    月14日向台北市政府申請勞資爭議調解，請求確認兩造間之
    僱傭關係存在，詎被上訴人公司在爭議期間即 94年1月31日
    即以電子郵件通知伊辦理離職手續，並將伊於公司之門禁及
    相關權限取消，且於同年2月1日將伊之勞工保險辦理退保。
    嗣於被上訴人公司及台北市政府協商，始知被上訴人係以其
    違反工作規則情節重大，依勞動基準法（下稱勞基法）第12
    條第1項第4款終止系爭勞動契約。因被上訴人係於勞資爭議
    調解期間將伊解僱，違反勞資爭議處理法第 7條之禁止規定
    ，是此解僱行為應為無效，而被上訴人主張依勞基法第12條
    第1項第4款規定終止與伊之勞動契約，亦超過同法第12條第
    2 項規定之30日之除斥期間，復未提出伊有何違反工作規則
    重大事由之實據，是被上訴人之解雇並不合法，兩造間僱傭
    關係自仍繼續存在。惟被上訴人已悍然拒絕伊提供勞務，有
    遲延受領勞務之情事，伊自得依民法第486條前段、第487條
    前段請求被上訴人給付報酬。況伊僅負責業務，其餘供應商
    之遴選、採購批准及交貨確認均非伊掌理，且伊非公司會計
    人員，業績之認列及何時開立交易發票，均與伊無關。爰依
    上開規定，求為確認兩造間之僱傭關係存在；被上訴人自94
    年3月1日起至同意上訴人繼續執行業務之日止，按月給付1,
    62,162元，暨自應給付之翌日起至清償日止，按年息5%計算
    利息之判決。原審為上訴人全部敗訴之判決，上訴人提起上
    訴，並更正聲明為：
  (一)原判決廢棄。
  (二)確認兩造間僱傭關係存在。
  (三)被上訴人應給付上訴人 1,621,620元及自95年1月1日起至上
    訴人自請離職或法定終止契約之日止按月給付 162,162元，
    及自應給付之翌日起年息5%計算之利息。
  (四)願供擔保請准宣告假執行。
二、被上訴人則以：伊在聘僱上訴人前，業於 88年10月1日對上
    訴人之聘任要約函中，向上訴人說明「您應遵守 IBM之政策
    、程序、慣例、業務行為準則，包含「IBM 業務行為準則」
    之更新與變更，並遵守相關法律規定。IBM 工作規則及相關
    法律，亦屬本聘僱合約之內容。」，上訴人於當日亦簽回該
    要約函，承諾遵守伊之規定。然上訴人以伊公司代表之身分
    ，竟協同其下屬周禮卿與第三人分齡資訊事業股份有限公司
    （下稱分齡公司）作成會議紀錄，約定由分齡公司向伊採購
    語音辨識產品ViaVoice之軟體授權及教材內容整合之英語幼
    教產品，伊則提供教材內容推薦及IBM ViaVoice語音核心與
    教材整合之技術協助等，分齡公司並應於 92年6月26日前向
    伊下單採購IBM ViaVoice軟體及教材之授權，伊則於同月30
    日前開具發票完成合約之第一次採購。周禮卿即依伊內部之
    作業程序於同月26日申請批准出售語音產品ViaVioce軟體授
    權之售價，並於同月30日向伊提出向伊索公司採購ES O0626
    CAI Content教材內容（該教材內容為 ViaVioce軟體之一部
    分）之採購需求，以轉售予分齡公司。同日，分齡公司向伊
    公司採購ViaVoice軟體授權（包含 ESO0626 CAI Content教
    材內容）之合約完成簽署程序，伊索公司之送貨單亦已備齊
    ，伊公司乃於同日開立銷貨明細單及請款發票予分齡公司，
    並以該項交易已於6月30日完成，認列該筆交易金額為伊公
    司92年第二季之營業收入，同時計算該筆銷貨金額為上訴人
    及其部屬周禮卿該季之營業績效。至同年8月4日，周禮卿向
    伊請款以支付向伊索公司採買 ESO0626 CAI Content教材內
    容之貨款，依內部程序以電子郵件要求上訴人批准伊索公司
    請款之發票金額時，上訴人回復「Support.（贊成）」，伊
    乃支付伊索公司採買 ESO0626 CAI Content教材內容之價金
    。惟嗣後始發現上訴人所為之上述交易實為虛構，製作不實
    業績，誤導伊公司之財務報告。因依 92年6月25日之會議紀
    錄，該合作案所欲開發之產品係「結合 IBM語音技術，由分
    齡與IBM共同開發說聽讀寫完整功能之幼教英語CDROM套裝軟
    體及線上教學產品」。伊公司除應提供軟體授權及推薦教材
    內容外，並應提供軟體與教材整合之技術協助，始達成雙方
    合作之目標，而此項工作顯非伊公司於短短五日之內所能完
    成。然上訴人代表伊公司於 92年6月25日與分齡公司作成會
    議紀錄，竟約定伊於該月30日開具發票，該約定顯不可能完
    成，則該會議紀錄顯係上訴人及其部屬為製造業績而作成。
    又依分齡公司於 93年6月21日寄發存證信函，主張終止契約
    並返還價金，依其於信函內指稱，雙方既不知所欲開發之產
    品為何，92年6月30 日實際上即不可能有出貨之行為。且伊
    於同年7月3日始核准向伊索公司採購 ESO0626 CAI Content
    教材內容之採購案，惟上訴人及其部屬周禮卿竟能於同年 6
    月30日即提出由分齡公司簽收該項採購物品之送貨單，則該
    送貨單之內容顯屬虛偽。因上訴人上述製作不實業績紀錄之
    行為，及該等行為構成製作誤導的財務報告，均已嚴重違反
    伊公司業務行為準則規定，及要求員工遵守會計及財務規則
    之政策。伊經過詳細之調查程序，始於93年12月14日完成調
    查報告，確定上訴人有以上述不實之方式製造不實業績之行
    為，經伊公司大中華區紀律委員會於同月29日開會討論本案
    ，會中決議上訴人違反公司之業務準則情節重大，應予解僱
    。同日，即由上訴人之前任直屬主管丁瑞麟對上訴人執行解
    僱處分，告知上訴人處分之原因及解僱之結論，最遲並應於
    94 年元月底前辦完離職手續，並無違反勞資爭議處理法第7
    條之情事。上訴人身為軟體部經理，對於公司政策知之甚詳
    ，其受僱為伊公司處理事務，理應有較高注意義務，詎為求
    提高自己之業務績效，與其下屬協同，違背其應遵守之公司
    業務規範，與分齡公司、伊索公司作成偽造之業務上文書並
    誤導伊公司，致伊誤認交易已完成，認列交易金額為公司之
    營業收入，使伊營業收入資料與真實之交易情形不符，嗣並
    造成伊公司為不存在之採購交易付款予伊索公司，及分齡公
    司向伊要求返還價金等之糾紛，上訴人之行為，嚴重違反遵
    守會計及財務規則之政策，其情節自屬重大，且已無法信賴
    上訴人得繼續秉持伊公司之核心價值而提供服務，是伊於93
    年12月29日將其解僱，於法有據等語，資為抗辯。並聲明：
    上訴及追加之訴均駁回；如受不利判決，願供擔保請准免為
    假執行。
三、查上訴人主張主張其自88年10月15日受雇於被上訴人公司擔
    任業務經理，每月薪資為162,162元，嗣於93年10月1日因分
    齡公司事件遭被上訴人調離業務經理主管職位，被上訴人並
    於 94年1月31日，以電子郵件通知上訴人辦理離職手續，並
    將其於公司之門禁及相關權限取消，復於同年2月1日將其勞
    工保險辦理退保，其則於 94年1月14日向台北市政府申請勞
    資爭議調解等情，業據其提出勞工保險投保資料、台北市政
    府勞資爭議調解通知及 94年1月31日電子郵件等為證（調解
    卷10-13頁），復為被上訴人所不爭執，應堪信為真實。
四、上訴人又主張其並無違反勞動契約或工作規則，情節重大之
    情事，且被上訴人公司終止兩造間之勞動契約，已超過同法
    第 12條第3項30日之除斥期間，復係於勞資爭議調解期間解
    僱上訴人，違反勞資爭議處理法第 7條之規定，是被上訴人
    之解僱應屬無效等語，則為被上訴人否認，並以前開情詞置
    辯。是本件所應審究者，厥為：被上訴人之解僱有無違反勞
    資爭議處理法第7條、或勞基法第12條第3項30日除斥期間之
    規定？上訴人有無違反勞動契約或工作規則，情節重大之情
    事？茲分項詳析如后：
  (一)被上訴人公司非於勞資爭議調解期間解僱上訴人，故未違反
    勞資爭議處理法第7條之規定：
  1.按勞資爭議在調解或仲裁期間，資方不得因該勞資爭議事件
    而歇業、停工、終止勞動契約或為其他不利於勞工之行為，
    勞資爭議處理法第 7條固有明定，並在同條第40條定有罰則
    規定，考其立法意旨即在於限制資方不得單獨行使契約之終
    止權，以免勞資之爭議加劇，係法律保護勞工權益之禁止規
    定。
  2.本件上訴人雖主張其係於 94年1月14日向台北市政府申請勞
    資爭議調解，請求確認兩造間之僱傭關係存在，且隨即多次
    以電話告知被上訴人公司人力資源部副總經理柯火烈，並提
    醒柯火烈不得於勞資爭議調解期間解僱上訴人，當時柯火烈
    仍要求上訴人能以合意離職方式離開被上訴人公司，但上訴
    人一再追問如不自願離職，公司如何處理，柯某則從未為正
    面回應，上訴人並向柯某要求如要解雇應發正式書面通知，
    至 94年1月20日上訴人並以電子郵件通知柯火烈已提出勞資
    爭議調解的申請，並將勞基法及勞資爭議處理法相關法條附
    載，至 94年1月27日再將前開郵件轉寄給被上訴人公司直屬
    長官陳文豐（Vincent Chen）等情，並提出前述電子郵件二
    件為證（原審卷 165-168頁），惟為被上訴人否認，並辯稱
    其於93年12月14日完成調查報告，經被上訴人公司大中華區
    紀律委員會於93年12月29日開會討論本案，會中決議上訴人
    違反被上訴人公司之業務準則情節重大，應予解僱，同日即
    由上訴人之前任直屬主管丁瑞麟對上訴人執行解僱處分，告
    知上訴人處分之原因及解僱之結論，最遲並應於94年元月底
    前辦完離職手續。同日稍晚，上訴人當時之主管陳文豐再向
    上訴人為解僱之通知，並確認其已接獲丁瑞麟通知之訊息等
    情。
  3.經查，上訴人提出之電子郵件二件（原審卷 165-168頁），
    充其量僅能證明上訴人曾發出此二封電子郵件，此既係上訴
    人個人所製發，既經被上訴人否認，自不足據以證明其所載
    內容事項為真實。又上訴人聲請訊問之證人丁瑞麟在原審證
    述：「我是93年12月29日知道調查報告，我是看電子郵件知
    悉。該電子郵件對上訴人的處分是要解僱上訴人（dissmiss
    ）。」、「93年12月29日時，正式的文出來時，我已經不是
    上訴人的直屬主管，因為他 10月1日已經調離我的部門。所
    以收到那樣的人事處分，我馬上告訴上訴人，希望他自動離
    職。」等語（原審卷193、190頁筆錄）。另參之上訴人於94
    年1月6日以電子郵件向其二線主管宋家瑜投訴「當接受到這
    麼嚴厲處分的時候，我實在感到震驚，委屈及難過，自己一
    直認為沒有犯錯到要執行解僱的程度」（原審卷 149頁）、
    「．．．可否改判業務督導不週之名，如果無法改變，可否
    讓我有一點時間看外面機會，同時將過去三個月努力之進展
    完整交接給接手者．．．直到3/31/2005？」（原審卷151-1
    52頁）。
  4.綜上所述，足見被上訴人之主管丁瑞麟及陳文豐業於93年12
    月29日對上訴人為解僱處分之通知，而非如上訴人所陳之僅
    係「希望上訴人自動離職」，是上訴人主張其未收到任何被
    上訴人公司終止勞動契約之通知云云，即與事實不符，而無
    可取。且不因正式離職日期之告知時間在後，而有不同。則
    上訴人主張被上訴人公司係在勞資爭議調解期間解僱上訴人
    ，違反勞資爭議處理法第 7條之規定云云，亦與事實不符，
    同無可取。
  (二)被上訴人公司依勞動基準法第12條第1項第4款規定終止與上
    訴人間之勞動契約，未逾同法第 12條第3項規定之30日之除
    斥期間：
  1.按雇主依勞基法第12條第1項第4款規定終止契約者，應自知
    悉其情形之日起，30日內為之，雖為勞動基準法第 12條第2
    項定有明文。上訴人主張被上訴人公司於 93年10月1日將上
    訴人調離業務經理職位前，即顯已知悉其所指控上訴人「違
    反工作規則情節重大情事」，然被上訴人公司竟至 94年1月
    31日始由人事主管柯火烈發出電子郵件將上訴人解僱，顯係
    一事二罰，並逾勞動基準法第 12條第2項所定30日除斥期間
    ，為被上訴人否認，並辯稱：被上訴人公司在調查報告完成
    之前，因慮及上訴人擔任軟體部經理職務，已因本案接受調
    查，如繼續執行相同之業務，恐有不便，故被上訴人公司徵
    得上訴人同意後於93年10月間將上訴人調離原職，改派為大
    中華區軟件部工商企業製造業經理，然改調後上訴人之職等
    及薪資均與原職相同，故該調職改派並非對於上訴人之懲戒
    處分，更非因已確定上訴人違反 IBM業務行為準則而為調職
    。而被上訴人公司係於93年12月14日完成對於上訴人行為之
    調查報告，因此被上訴人公司於當日始知悉上訴人確有該項
    重大違反 IBM業務行為準則之行為。93年12月29日被上訴人
    公司大中華區紀律委員會決議對上訴人為解雇處分後，被上
    訴人公司於當日即對上訴人執行解僱之通知，惟慮及業務交
    接及便利上訴人另謀他職，同意上訴人至遲於 94年1月31日
    前辦妥離職手續等語。
  2.查，證人丁瑞麟在原審證稱：「．．，同時於 93年10月1日
    進行人士安排，將上訴人拔除主管職務的工作，但是上訴人
    的薪資待遇沒有減少，只是沒有人事權（對於員工獎懲、職
    務安排薪資調整、考績等事項）。」、「這是一個處分，沒
    有暫時的問題。調職後，上訴人的職稱不同，但是薪資沒有
    影響，獎金與分紅不同，因為職務不同，就不一樣，至於是
    增加還是減少，這要看最後的income所得。他的基本薪資不
    動，但是所得有變。」等語（原審卷190、192頁筆錄），足
    見被上訴人辯稱 93年10月1日之調整主管職務並非對上訴人
    施以懲戒處分，而係為便於公司進行調查程序等語，應屬非
    虛，信屬可取。且證人丁瑞麟復證稱：「（法官問: 被上訴
    人公司於 10月1日已經確定查知分齡公司整件事情的來龍去
    脈，才做出調職處分，或者是整件事情的調查程序尚未終結
    ？）應該整個事件的情節大概已經釐清，但是整個調查程序
    仍在進行，．．」、  「（法官問：證人是否掌握上訴人的
    人事懲處權？或者由何人來決定？）我當然對我的部屬有懲
    處的權利，但是不一定是最終的懲處。最終的懲處，如果別
    的部門認為我們的懲處太輕，可以提出更嚴重的懲處建議。
    」、「（法官問：公司就本案調查是由何部門進行？）公司
    常設有一監察部門。這部門它是對於有任何員工對於公司有
    操守上的問題都可以來調查或任何行為會傷及 IBM名譽，都
    可以進行調查。當上訴人遭到這個指控時，這個部門就進行
    調查， 10月1日的處置是我與宋先生等人溝通後的處分，不
    用經過公司同意，這不需要呈報給監察部門，我不確定我的
    處置之後，公司的監察部門不會再有任何的懲處動作。」、
    「（法官問：宋先生是否有上級？）是的，就是亞太總部。
    亞太區軟體副總裁、總裁再上去是美國總部軟體資深副總裁
    、總裁。」、「（法官問：公司對於員工操守的懲戒處分，
    是由何人做出決議？是監察部門就可以做出最終的處置？或
    它只是報告上級？）監察部門做出的調查報告，部門主管是
    有發言權及建議權，假如說兩造間有個共識（監察部門及部
    門主管）就做出最後處置。我在 10月1日對上訴人做出調職
    處分時，我與宋先生都認為監察部門會接受我們的處分而無
    異議，監察部門是一個獨立單位，跟我之間沒有隸屬關係。
    」等語（原審卷190、194-195頁筆錄）明確。
  3.綜上所述，足見證人丁瑞麟於 93年10月1日提出之調職並非
    代表被上訴人公司對上訴人所為之處分至明。上訴人雖主張
    被上訴人於93年3月間接獲檢舉，同年6月間即已知悉分齡公
    司一事並予以扣帳，但卻至同年12月間方為解僱處分，已逾
    勞基法第 12條第2項規定之30日之除斥期間，並以證人丁瑞
    麟之證詞為證。惟查，證人丁瑞麟雖證稱被上訴人公司於93
    年6月30日前就已經知悉分齡公司乙案，「因為我們在6月30
    日扣除分齡公司帳款。」等語（原審卷 195頁筆錄），惟查
    ，證人丁瑞麟同亦證稱被上訴人公司之調查程序尚未結束（
    同上卷190頁），而被上訴人辯稱其對於員工涉嫌違反「IBM
    業務行為準則」之內部調查程序係由一非常設之獨立「調查
    機構」加以調查，為維持該調查機構之獨立性、中立性及權
    威性，調查機構之調查官均由涉嫌員工所屬 IBM地區之上級
    單位直接調派非同一地區工作之專門人員擔任。例如：本件
    上訴人涉嫌違反公司「IBM 業務行為準則」之情事時，其職
    位為IBM台灣區軟體部經理，IBM之亞太總部即指派亞太地區
    調查官（AP Investigator） 來台從事本件調查，以示超然
    並避免有護短之情事。且被上訴人對員工進行初步審核之原
    因，可能係由內部稽核、直屬管理部門、法務部門、安全管
    理部門、人力資源部門自 IBM之客戶、供應商、現職或離職
    員工等處，獲悉某員工可能涉嫌違反「 IBM業務行為準則」
    之情事。針對此項指控或發現，將先由 IBM該地區之法務部
    門向調查機構呈報，由該機構指派獨立調查官進行調查程序
    。獨立調查官於接獲指派後，即先進行初步審核工作，審閱
    相關資料並初步詢問有關人員，以決定是否對於該項指控或
    發現展開正式調查。待調查官於初步審核後，若有合理懷疑
    ，認被指控之員工可能違反 IBM業務行為準則，調查官即對
    於該指控展開正式調查程序。正式調查程序包括：蒐集相關
    資料並分析其內容、清查 IBM內部資料以取得相關資料，針
    對 IBM之業務合作夥伴、供應商、了解該次交易或行為之相
    關人員、以及可能涉案人員之員工分別進行訪談。因每件案
    件之複雜程度不同，所需之調查時間亦因案件複雜程度而有
    異。於調查完成後，再將調查結果製作成書面報告，敘述所
    發現之事實及就內部控管程序建議改善之道。若獨立調查官
    做成之調查報告，其結果認為應採取懲戒處分，此時，將由
    涉案員工所屬地區之人力資源部門會同法務部門、財務部門
    人員組成專案小組，對於應為何懲戒處分做成決議，再將結
    果提送上級區域總部及全球總部之調查機制與流程，核與證
    人丁瑞麟證述之情節大相符，是被上訴人前開抗辯，應為可
    取。
  4.又被上訴人IBM大中華地區總裁於93年3月間接獲經銷商總合
    科技股份有限公司（All Zone，下稱「總合公司」）之電子
    郵件，內容為檢舉上訴人要求回扣並威脅總合公司放棄智慧
    財產權等情事（原審卷224頁，調查報告中譯本第1頁目的部
    分），隨即上報，而由 IBM亞太總部（位於日本）指定調查
    官至台灣進行調查，由於 IBM除接獲上開電子郵件外，亦陸
    續接獲上訴人涉嫌違反公司「 IBM業務行為準則」之其他指
    控，其中包含：分齡公司於同年 6月21日之存證信函、另有
    因公司內部稽核及後續調查所發現與華普公司、伊索公司、
    鑫樹公司間之交易等，調查官於初步調查後，認為對於上訴
    人之數項指控有違反「 IBM業務行為準則」之虞，隨即展開
    正式調查。調查官於正式調查程序中，除蒐集並審閱眾多之
    相關交易資料外，調查官亦針對上訴人所涉及之指控，與相
    關人員一一進行訪談，本案調查官對於上訴人至少進行二次
    以上之個人訪談，訪談過程中明確告知上訴人調查之內容，
    甚而依上訴人之要求，另行安排會議由上訴人直接與總合公
    司人員互相對質，其他訪談的對象包含被上訴人公司員工：
    上訴人當時之上級長官丁瑞麟（亦為本案證人）、宋家瑜、
    上訴人之下屬周禮卿（已於同年 7月15日離職），其他相關
    軟體、採購部門之人員共計十三人，此外，本件調查官亦針
    對上訴人所有涉案之廠商進行訪談，包含總合公司、分齡公
    司、伊索公司、鑫樹公司及華普公司內部相關人員共計八人
    ，總共訪談之對象即有二十餘人，調查官於綜合其審閱之資
    料及訪談內容後，於同年12月14日做成調查報告，其調查結
    果認為有關總合公司對於上訴人之指控雖無具體事證（同前
    卷頁，調查報告中譯本第一頁「摘要」部分），然上訴人確
    有涉入與分齡公司、伊索公司等間之數筆不實交易行為，故
    調查官建議對其採取懲戒處分（見同前卷第 225頁，調查報
    告中譯本第二頁「建議一」部分），上開報告作成時，上訴
    人已調任大中華地區軟件部工商企業製造業經理，故由大中
    華地區法務、人力資源等部門組成專案小組，於同年12月29
    日決議對上訴人採取「解雇處分」，將結果提報 IBM亞太總
    部及全球總部，決議作成當日，即由上訴人當時之主管陳文
    豐及前任主管丁瑞麟告知上訴人被解僱之處分等，業經被上
    訴人陳述綦詳，則被上訴人公司針對上訴人所涉違反公司工
    作規則行為，所做成之調查報告，既經由海外調派之獨立調
    查官經過詳實、審慎之蒐證調查程序做成，並已給予上訴人
    表示意見之機會，即難認有何違法可言。
  5.查被上訴人公司既係另行指派獨立人員進行調查，本件調查
    官復係由 IBM亞太總部自海外指派人員擔任，調查官每次調
    查均需數地來回奔波，在安排訪談或調查相關證據方面，較
    之由本地人士從事，更加耗時費力，尤由卷附之調查報告可
    知，上訴人被指控違反「IBM 業務行為準則」之事由不只一
    端，已如前述，尚包含與總合公司、分齡公司、伊索公司、
    鑫樹公司與華普公司等間之數項交易，調查官針對每件指控
    內容之真實性、違規情節、交易金額、是否有 IBM其他員工
    涉案、涉案層級為何等各項細節，均需一一調查。僅就與分
    齡公司之不實交易案為例，調查官除訪談上訴人及其直屬長
    官丁瑞麟、再上級長官宋家瑜、下屬周禮卿及 IBM與本項交
    易相關之採購、軟體等人員外，尚訪談相關廠商，包括分齡
    公司之陳延齡董事長、劉志健總經理、伊索公司之蔡宇順總
    經理、總合公司之林志遠行銷部經理、沈東順特助及高傾城
    等人，另在書面資料上，則蒐集相關會議紀錄、合約、訂單
    、內部簽核文件、送貨單、發票、帳冊資料、往來電子郵件
    紀錄，並參考客戶所發之存證信函等，再為綜合之整理。只
    要一件指控，調查官即需從事如上繁瑣之調查程序，更遑論
    上訴人涉及多項指控，全案之調查時間自需耗費時日，以還
    真相並求勿枉勿縱，凡此均影響調查報告完成之時間。被上
    訴人調查過程之如許審慎，亦係對受黑函檢舉之上訴人之一
    種保障，衡之被上訴人公司獨立調查機構之調查流程，及上
    訴人本身所涉及多起指控之案件複雜性，及廠商之配合意願
    等事項，綜合以觀，因認被上訴人於93年12月14日做成之調
    查報告，並無故意拖遲延宕可言。
  6.被上訴人抗辯其係經過詳細之調查程序，始於93年12月14日
    完成調查報告，確定上訴人有以不實方式製造不實業績之違
    反誠信之行為，經被上訴人公司大中華區紀律委員會於93年
    12月29日開會討論本案，會中決議上訴人違反被上訴人公司
    之業務準則情節重大，應予解僱之事實，復據其提出調查報
    告（原審卷 221-225頁）為證，此為上訴人所不爭執，被上
    訴人既係至93年12月14日始確定被上訴人有違反勞動契約或
    工作規則，情節重大之情事，並經被上訴人公司大中華區紀
    律委員會於93年12月29日開會，決議將上訴人解僱，則被上
    訴人抗辯其解僱上訴人並未逾勞基法第 12條第2項規定之30
    日之除斥期間，即為可取。
  (三)上訴人並無違反勞動契約或工作規則，情節重大之情事：
  1.查上訴人以被上訴人公司代表之身分，協同其下屬周禮卿於
    92年 6月25日與第三人分齡公司作成會議紀錄，約定由分齡
    公司向被上訴人公司採購以被上訴人公司之語音辨識產品Vi
    aVoice之軟體授權及教材內容整合之英語幼教產品，被上訴
    人公司應提供教材內容推薦及IBM ViaVoice語音核心與教材
    整合之技術協助等，分齡公司並應於同年 6月26前向被上訴
    人公司下單採購 IBM  ViaVoice軟體及教材之授權，被上訴
    人公司則應於同年 6月30日前開具發票完成合約之第一次採
    購。會議紀錄作成後，周禮卿即依會議紀錄之內容，按被上
    訴人公司內部之作業程序，於 92年6月26日申請批准出售語
    音產品ViaVoice軟體授權之售價，並於 6月30日向被上訴人
    公司提出向伊索公司採購ESO0626 CAI Content 教材內容（
    該教材內容為ViaVoice軟體之一部分）之採購需求，以轉售
    予分齡公司。同日，分齡公司向被上訴人公司採購ViaVoice
    軟體授權（包含 ESO0626 CAI Content教材內容）之合約完
    成簽署程序，伊索公司之送貨單亦已備齊（表示伊索公司已
    將被上訴人公司向其採購之教材送抵分齡公司，經分齡公司
    簽收無訛）。被上訴人公司因所有簽約及送貨之文件均已齊
    備，乃於同日開立銷貨明細單及請款發票予分齡公司，並以
    該項交易已於 92年6月30日完成，認列該筆交易金額為被上
    訴人公司92年第二季之營業收入，同時計算該筆銷貨金額為
    上訴人及其部屬周禮卿該季之營業績效。至92年8月4日，周
    禮卿向被上訴人公司請款以支付向伊索公司採買ESO0626 CA
    I Content 教材內容之貨款，依內部程序以電子郵件要求上
    訴人批准伊索公司請款之發票金額時，上訴人回復「Suppor
    t.（贊成）」，被上訴人公司因而支付伊索公司採買ESO062
    6 CAI Content教材內容之價金。依92年6月30日向伊索公司
    採購 ESO0626 CAI Content教材內容之需求單，於92年7月3
    日始完成被上訴人公司內部核准採購程序。惟依上訴人及周
    禮卿提出之送貨單，伊索公司於 92年6月30日即將貨品送達
    分齡公司，由分齡公司簽收完成。分齡公司嗣於 93年6月21
    日寄發存證信函，主張終止契約並返還價金，其於信函內指
    稱「去年六月初與IBM聯繫，希望利用語音辨識技術IBM Via
    Voice來研發前述兩項產品，故雙方代表，IBM 代表為IBM軟
    體部分乙○○Alex Chin及周禮卿Jessie Chou，．．．於92
    年6月25日．．．舉行會議。不料 92年6月30日，IBM之一連
    串不合理之行為，分齡公司不得不主張92年6月30日所與IBM
    簽訂之契約應無效，．．．第一、92年6月30日當日IBM不給
    予分齡公司審閱期間，以詳查該英文契約之內容，要求分齡
    公司需立即簽約。第二、92年6月30日當日IBM要求公司簽名
    於出貨驗收單，以方便 IBM計算業績，該產品根本還未研發
    出來，．．．第三、92年 6月30日當日所簽訂契約，無從確
    定產品之內容為何．．．」等語，此為兩造所不爭執，並有
    分齡公司於93年 6月21日寄發之存證信函、會議紀錄、銷售
    明細及發票（原審卷 127-139頁）等件可佐，堪信為真實。
  2.查被上訴人公司確實與分齡公司簽署軟體合作開發合約（本
    院卷81頁），合約中約定應交付 IBM桌上語音辨識引擎及伊
    索公司之 ESO0626電腦輔助教學內容予分齡公司（本院卷87
    頁開發合約）。伊索公司已於92年6月30日將合約標的即ESO
    0626商品送交分齡公司負責人陳延方簽收，此有陳延方簽收
    之伊索公司送貨單影本一紙可稽（原審卷 145頁），被上訴
    人並於92年6月30日出具商業發票向分齡公司請款10,497,20
    0元，並經分齡公司支付貨款，有統一發票影本一紙足憑（
    本院卷 159頁）。又被上訴人亦支付貨款予伊索公司，此復
    為兩造所不爭執之事實（本院卷 181頁筆錄），足見本件交
    易就此部分並無不實。
  3.被上訴人雖抗辯：IBM OEM Software Agreement所約定之產
    品係「桌上語音辨識引擎（包含#ESO0626電腦輔助教學內容
    ） 」，上訴人亦主張依合約於92年6月30日應交付者，包含
    IBM 自有產品及伊索公司產品。然被上訴人公司內部係於92
    年6 月30日夜間始完成購買上開伊索公司「#ESO0626電腦輔
    助教學內容」產品之「購買申請」之核准程序（原審卷 141
    頁），採購部門則於92年7月3日始向伊索公司發出訂單採購
    （原審卷148頁），自無可能於92年6月30日已對分齡公司完
    成合約產品之交付云云。然被上訴人既不爭執 92年6月30日
    伊索公司送貨單形式上之真正（本院卷 100頁筆錄），雖堅
    稱此筆交易不實。但伊索公司確於 6月30日交付貨物予分齡
    公司，被上訴人公司發票承辦人亦於 92年6月30日出具商業
    發票向分齡公司請款，伊索公司確於 92年6月30日送貨予分
    齡公司，已如前述，設若本件交易全然不實，被上訴人憑何
    向分齡公司請款。雖被上訴人抗辯，其公司係於92年7月3日
    始出具採購予伊索公司。就此上訴人則主張此係採購人員事
    後補開者。按本件交易若係全然不實，被上訴人何以於92年
    7月3日開給伊索公司採購單？伊索公司又為何於 92年6月30
    日完成送貨。從上開送貨時間可見，被上訴人公司內部採購
    人員應早在6月30日之前就通知伊索公司要採購ESO0626電腦
    輔助教學內容，否則伊索公司怎可能無故於 6月30日送貨給
    分齡公司？又經核閱伊索公司92年6月27日報價單上確蓋有I
    BM採購部陳信良確認章（本院卷51頁）足證，被上訴人採購
    人員確於92年6月30日之前即已知伊索公司採購之事。至於9
    2年7 月3日之採購單應係事後補充之正式採購書。故被上訴
    人執其公司於92年7月3日始出具採購書於伊索公司，抗辯系
    爭交易契約不實，自無可取。
  4.被上訴人復抗辯：依分齡公司於 93年6月21日寄發予被上訴
    人（副本送伊索公司、總公司）之存證信函稱「…九十二年
    六月三十日當日 IBM要求公司簽名於出貨驗收單（指伊索公
    司產品送貨單），以方便 IBM計算業績，該產品根本還未研
    發出來，……無從確定產品之內容為何……」（本院卷 134
    頁）。由此可證，分齡公司向被上訴人訂購之產品於92 年6
    月30日尚未研發完成，連產品內容都還無法確認，被上訴人
    公司根本不可能於 92年6月30日對分齡公司履行全部之交貨
    義務，而完成交貨云云。對此，上訴人主張：本件分齡公司
    所支付予被上訴人之全部貨款金額（含稅）為11,022,060元
    （本院卷 159頁統一發票影本），由分齡公司存證信函僅要
    求退還 195萬元非主張退還全部貨款，足見此純係分齡公司
    對IBM 主張履約爭議，而絕非交易不實或分齡公司沒有收到
    貨物，否則分齡公司何以非主張退還全部貨款等語。查依照
    分齡公司所發予IBM之上開存證信函第8頁說明七所載分齡公
    司確僅要求 IBM公司返還195萬元而非請求返還IBM公司發票
    金額之 11,022,060元（本院卷159頁）。系爭交易若係不實
    或果真伊索公司未交付貨物，何以分齡公司非主張退還全部
    貨款而僅要求退還 195萬元？又該存證信函中，分齡公司係
    主張伊索公司交付之產品效果不良難以合乎該公司之要求（
    同上第7頁），足見此純係分齡公司對IBM主張履約爭議，並
    非交易不實。
  5.被上訴人又以分齡公司存證信函內主張該產品尚未研發出來
    ，抗辯不可能交貨云云，就此，上訴人則主張被上訴人顯然
    係故意將合約中應交付之產品（IBM 桌上語音辨識引擎及伊
    索公司之 ESO0626電腦輔助教學內容）以及合約雙方應共同
    協力開發之產品混為一談。依照合約規定，被上訴人所銷售
    之產品為IBM桌上語音辨識引擎及伊索公司之ESO0626電腦輔
    助教學內容（本院卷第 87頁），上開標的即合約中1.2定義
    之「程式」，而合約雙方應共同協力開發之產品係 1.4定義
    之「解決方案」，必須結合IBM之「程式」與分齡公司之「
    加值組成部分」才能完成（本院卷第82頁），既有之「程式
    」可以馬上交付，而「解決方案」必須雙方協力才能完成，
    被上訴人明知此二者不同，卻故意混淆此二者，甚至連被上
    證四號分齡公司存證信函所附之附件證三「分齡美語樂園網
    站遊戲開發買賣合約書」前言亦指出「丙方（即分齡公司）
    於92年6月30日向IBM購買 IBM語音辨識系統來應用開發分齡
    系列產品」，足見購買之標的與開發之標的本非同一，被上
    訴人一直援引分齡公司主張產品尚未研發，抗辯尚未交付貨
    物，自有不實。至於被上訴人持分齡公司信函所附 92年9月
    22日分齡、伊索、總合公司之合約，主張伊索公司尚須委託
    總合公司研發產品足見該伊索公司產品尚未研發云云，惟IB
    M向伊索公司訂購之產品為 ESO CAI contents（電腦輔助教
    學內容），伊索公司所委由總合公司開發之產品係「國小英
    檢總複習與分齡美語網站語音辨識技術提供」，二者顯非同
    一，且若果伊索公司所交付之ESO 0626 CAI contents 尚未
    開發出來，分齡公司又為何簽署 92年6月30日之伊索公司送
    貨單？若果如被上訴人所述，IBM所銷售之ViaVoice軟體16,
    300套之價格僅3,080,700元，上訴人是為了衝高業績而故意
    將伊索公司之產品價格加入後灌水，以將其業績提高3. 4倍
    ，分齡公司何以僅要求 IBM公司返還195萬元而非請求返還
    IBM公司發票金額11,022,060元（本院卷159頁）扣除IB M產
    品3,087,000元後之差額7,941,360元等語。然依上開存證信
    函附件分齡公司致被上訴人之函文所載：「92年6月30 日當
    日所簽訂之契約，無從確定產品之內容為何，於92年6 月25
    日會議結論，既然已確定契約標的為語音辨識技術IBMViaVo
    ice 之授權於研發分齡國小英檢光碟及分齡美語網路教學兩
    項產品，為何 92年6月30日所簽訂之契約，完全未加以記載
    ？事後 92年9月22日伊索公司及總合公司及分齡公司所簽訂
    合約中又明文記載，將語音辨識技術IBM ViaVoice研發分齡
    國小英檢光碟及分齡美語網路教學兩項產品，因此 92年6月
    30日所簽訂之契約，由於無從確定契約標的之內容，應屬無
    效」、「即使不為無效，則分齡公司意思表示之錯誤， IBM
    應屬明知可得而知，分齡公司自得主張撤銷，IBM 應負回復
    原狀損害賠償責任」、「92年6 月30日所簽訂之契約，無從
    確定技術授權金所需費用多少？無從確定處理應付帳款手續
    費金額多少？研發費用多少？蓋法律行為之有效要件有三，
    當事人須有行為能力，意思表示須無瑕疵，標的須可能實現
    及得加以確定及適法妥當，92年 6月30日所簽訂之契約，無
    從確定契約標的之內容，應屬無效」、「依據92年6月25 日
    會議結論，IBM 或其授權廠商於產品研發過程，應全力配合
    分齡公司之要求，然而 IBM授權廠商伊索公司及總合公司卻
    無法將語音辨識技術IBM ViaVoice順利應用於分齡美語網路
    上，經過測試後發覺其效果十分不良，完全難以合乎本公司
    之要求，不得不停止語音辨識技術IBM ViaVoice應用於分齡
    美語網路」、「綜上所述，IBM應返還195萬元，伊索公司應
    返還208萬元（49＋159），總合公司應返還 100萬元，合計
    503萬元應返還分齡公司」（本院卷137-141頁）。由此可知
    ，被上訴人之所以與分齡公司對系爭合約有所紛爭，純出於
    系爭契約訂立倉促，內容未依92年6 月25日之會議結論所詳
    細約明所致。兩造之上開主張及抗辯雖各執一詞，然從分齡
    公司上開函文紛爭之情節以觀，顯見系爭契約並非不實在。
    惟依卷附92年6 月25日之會議紀錄，該合作案所欲開發之產
    品係「結合IBM語音技術，由分齡與IBM共同開發說聽讀寫完
    整功能之幼教英語CD ROM套裝軟體及線上教學產品」。被上
    訴人公司除應提供軟體授權及推薦教材內容外，並應提供軟
    體與教材整合之技術協助，始達成雙方合作之目標，此工作
    顯非被上訴人公司於短短五日之內所能完成，然上訴人代表
    被上訴人公司於 92年6月25日與分齡公司作成會議紀錄，竟
    約定被上訴人公司於該月30日開具發票向分齡公司請款。因
    此前開被上訴人公司與分齡公司之約定，事實上不可能全部
    完成。即證人丁瑞麟對於分齡公司事件在原審亦證稱：「我
    認為上訴人是提早開發票，而不是假交易，因為以被上訴人
    的制度，不可能弄一個假的交易，如果是假交易的話，那就
    該當被上訴人公司所指的不誠實而違反商業道德的行為」等
    語（原審卷 191頁）。從上述足認本件由上訴人主導之系爭
    契約，因上訴人為衝年度業績，考量不周，致使被上訴人公
    司未能全部依約履行而引起紛爭。
  6.被上訴人雖復抗辯：美國恩隆公司發生以非真實之交易虛增
    業績之商業醜聞後，被上訴人公司多次重申嚴格禁止員工不
    正確記帳或製作虛假或誤導的財務報告，並於被上訴人公司
    之業務行為準則中規定﹕「作為一個公開發行公司，IBM 依
    法須遵循嚴格的會計原則及標準，正確及完全地報告財務資
    訊，並有適當的內部控管及程序，以確保會計及財務報告符
    合法律要求。每一位IBM 員工均應遵守這些規定，並為所當
    為，以協助IBM 遵守這些規定。會計及財務報告規則要求確
    實記載收支。當您負責或涉及這方面業務時，您必須了解及
    遵守這些規則。這些規則亦禁止任何人幫助他人不正確記帳
    或製作虛假或誤導的財務報告。因此，您必須正確及完全地
    記錄及報告所有資訊，並不得幫助任何人不正確地記錄或報
    告任何資訊，或以有誤導之虞之方式記錄或報告任何資訊。
    此外，您不得對非 IBM人員，包括客戶、供應商及事業夥伴
    ，提供有關其應如何記錄或報告營收及費用的建議。違反會
    計及財務報告相關法規，會遭受罰款、各項處罰，甚至徒刑
    。……」（原審卷45頁），IBM公司董事長Samuel J.Palmis
    ano更於該年IBM業務行為準則中提醒會計及財務報告不實之
    後果：「親愛的同仁們：近來一些知名公司醜聞傷害了投資
    人對公開發行公司的信心，隨著這些醜聞而來的是訴訟、破
    產事件及後來最大規模公司管理之立法行動。這是很重要的
    ，請牢記，基於正直及責任感建立的價值體系，一直是 IBM
    存在的核心….. 」（同上頁）。而且被上訴人公司與每一
    位員工訂立勞動契約時，均要求員工應先熟讀 IBM業務行為
    準則；於員工任職期間，每年並要求員工再為詳讀，並不定
    期以信函或公告之方式，隨時提示員工應行注意之事項，同
    時告誡員工違反者將可能導致解僱，嚴格要求員工遵守會計
    及財務規則之政策，並提醒其為員工應遵守之重點，不得作
    不實之報告及提供不實之資訊，上訴人於受雇傭前對此即知
    之甚詳，並承諾遵守被上訴人公司之規定，固據其提出經上
    訴人簽回之被上訴人公司勞動契約要約通知函、被上訴人公
    司1998年IBM業務行為準則（Business Conduct Guidelines
    ）、被上訴人公司2002年及2003年版本之 IBM業務行為準則
    、上訴人簽回之IBM業務行為準則確認書、被上訴人公司200
    0.12.20發給全體員工之電子郵件、被上訴人公司於2004.9.
    12發給全體員工之電子郵件（原審卷19-110 、112-118頁）
    等件為證。被上訴人並以本件與分齡公司之不實交易，係由
    上訴人及周禮卿負責，交易流程中，若發生任何狀況，上訴
    人本應負責，上訴人誤導被上訴人公司之財務會計部門認列
    不實之業績，虛增公司營業額，已嚴重違反被上訴人公司業
    務行為準則，乃予以解僱云云。雖本院95年7月4日言詞辯論
    時，被上訴人仍堅稱本件係「與事實不符之交易」，然質以
    縱如此，工作規則或行為準則有何處罰規定，被上訴人仍未
    能具體指出規定應予解僱之所在（本院卷 203頁）。何況，
    本件系爭契約並非不實，僅係事後履約之問題，已如前述。
    則被上訴人抗辯：上訴人明知與分齡公司間之交易不實，惟
    仍與其下屬周禮卿與分齡公司作成內容不實之交易文件，偽
    為交易完成之假象，而使被上訴人公司認列其業績，並因而
    虛增公司之營業額，使公司之財務資料與實際交易情形不符
    ，嚴重違反 IBM業務行為準則等情，顯與事實不符。因此，
    上訴人簽訂系爭契約，縱有疏失，導致被上訴人公司受損，
    亦難謂有違反勞動契約或工作規則情節重大情事。被上訴人
    以此為由，將上訴人予以解僱，依法自有不合。兩造間之僱
    傭契約，應仍存在。
五、綜上所述，兩造間之僱傭契約關係，既仍存在，被上訴人於
    93年12月29日非法終止即拒絕上訴人提供勞務至今，則上訴
    人提起本訴，請求確認兩造僱傭關係存在及被上訴人應給付
    上訴人1,621,620元（94年3月至12月之薪資）及自95年1月1
    日起至上訴人自請離職或法定終止契約之日止按月給付162,
    162元，及自應給付之翌日起年息 5%之利息，洵屬正當，應
    予准許。原審未細心研求，除追加部分外，竟為被上訴人敗
    訴之判決，自有未合。上訴意旨，指摘原判決不當，求予廢
    棄改判，為有理由，爰將原判決予以廢棄改判如主文所示。
    又兩造陳明願供擔保為准免假執行之宣告，爰各酌定相當擔
    保金額予以准許。
七、本件事實已臻明確，兩造其餘攻擊防禦方法及證據經予審酌
    ，核與判決結果不生影響，爰不再逐一論述，併此敘明。
據上論結，本件上訴為有理由，依民事訴訟法第 450條、第78條
、第463條、第390條第2項、第392條第2項，判決如主文。
中    華    民    國    95    年    7     月    18    日
                  勞工法庭    審判長法  官  沈方維
                                    法  官  湯美玉
                                    法  官  王淇梓
正本係照原本作成。
上訴人不得上訴。
被上訴人如不服本判決，應於收受送達後20日內向本院提出上訴
書狀，其未表明上訴理由者，應於提出上訴後20日內向本院補提
理由書狀（均須按他造當事人之人數附繕本）上訴時應提出委任
律師或具有律師資格之人之委任狀；委任有律師資格者，另應附
具律師資格證書及釋明委任人與受任人有民事訴訟法第 466條之
一第一項但書或第二項（詳附註）所定關係之釋明文書影本。
中    華    民    國    95    年    7     月    20    日
                                    書記官  吳碧玲
附註：
民事訴訟法第四百六十六條之一（第一項、第二項）：
對於第二審判決上訴，上訴人應委任律師為訴訟代理人。但上訴
人或其他法定代理人具有律師資格者，不在此限。
上訴人之配偶、三親等內之血親、二親等內之姻親，或上訴人為
法人、中央或地方機關時，其所屬專任人員具有律師資格並經法
院認為適當者，亦得為第三審訴訟代理人。


司法院資訊處製作；財團法人民間司法改革基金會備份。
